【裁判字號】    92,上訴,1583
【裁判日期】    920930
【裁判案由】    違反森林法
【裁判全文】
臺灣高等法院高雄分院刑事判決                  九十二年度上訴字第一五八三號
    上  訴  人  台灣屏東地方法院檢察署檢察官
    被      告  乙 ○ ○
                丙○○○
右上訴人因被告等違反森林法案件，不服臺灣屏東地方法院九十一年度訴字第八一四
號中華民國九十二年七月八日第一審判決（起訴案號：臺灣屏東地方法院檢察署九十
年度偵字第四二九○號），提起上訴，本院判決如左：
    主  文
上訴駁回。
    理  由
一、公訴意旨以：被告乙○○、丙○○○及不詳姓名者多人，基於意圖為自己不法所
    有之概括犯意聯絡，自民國（下同）八十九年間起，連續在行政院農委會屏東林
    區管理處（以下簡稱屏東林管處）恆春工作站所管理之國有林班地內，以客觀上
    具有危險性之鐵鋸等物（未扣案），下手竊取七里香多次，嗣於九十年六月八日
    十六時許，為警會同屏東林管處潮州工作站人員，在屏東縣新埤鄉○○村○○路
    旁之農地，查獲七里香五十棵（責付被告乙○○保管）。因認被告二人涉犯森林
    法第五十二條第一項第四款之罪嫌云云。
二、按犯罪事實應依證據認定之，無證據不得推定其犯罪事實；又不能證明被告犯罪
    者，應諭知無罪之判決，刑事訴訟法第一百五十四條、第三百零一條第一項分別
    定有明文。又認定不利於被告之事實，須依積極證據，苟積極證據不足為不利於
    被告事實之認定時，即應為有利於被告之認定，更不必有何有利之證據（最高法
    院三十年上字第八一六號判例參照）。另事實之認定，應憑證據，如未能發現相
    當證據，或證據不足以證明，自不得以推測或擬制之方法，以為裁判基礎（最高
    法院四十年台上字第八六號判例參照）。又認定犯罪事實所憑之證據，雖不以直
    接證據為限，間接證據亦包括在內；然而無論直接或間接證據，其為訴訟上之證
    明，須於通常一般之人均不致有所懷疑，而得確信其為真實之程度者，始得據為
    有罪之認定，倘其證明尚未達到此一程度，而有合理之懷疑存在，無從使事實審
    法院得有罪之確信時，即應由法院諭知被告無罪之判決（最高法院七十六年度台
    上字第四九八六號判例參照）。且認定犯罪事實，須依證據，不得僅以被告之反
    證不能成立執為認定事實之論據（最高法院七十年台上字第二一六一號判例參照
    ）。
三、公訴人認被告涉犯前開罪嫌，無非係以在被告乙○○位於屏東縣新埤鄉○○村○
    ○路旁之農地，查獲七里香五十棵扣案；又被告二人均供承該七里香係被告丙○
    ○○交給被告乙○○；再扣案之七里香依樹型、樹徑、樹瘤及樹齡，均無法以人
    工栽培而成，而是恆春半島依其特殊地形及氣候（落山風）所自然生成之特殊樹
    型，而其中三十八棵依其假植情形觀之，最少有三個月以上時間，故扣案之七里
    香應係恆春半島國有林班地所遭盜挖之情，業經屏東林管處潮州工作站副技師楊
    守清陳述明確，且有會勘紀錄、會勘情形、每木調查表、照片二十張及屏東林管
    處潮州工作站函可資佐證；況扣案之七里香數量眾多，其中假植之七里香三十八
    棵以砂石覆蓋，應係連根拔除後迅速移植，此與從國有林班地盜挖後移植之情形
    雷同，且種植雜亂，與一般正常假植之情形有別等，為其論據。
四、訊據被告乙○○、丙○○○均堅決否認有何違反森林法竊取該批扣案七里香之犯
    行。被告乙○○辯稱：該批扣案之七里香係被告丙○○○於八十九年十月間託其
    照顧，其於八十九年十月間起陸續於一個月內，自被告丙○○○位於屏東縣佳冬
    鄉○○村○○路一之十二號園內移植至其屏東縣新埤鄉○○村○○路二十號旁農
    地等語。被告丙○○○則辯稱：在被告乙○○農地內扣案之七里香係其已過世配
    偶自七十年間至八十三年間陸續自山裡拿回來，其於八十九年十月間託交給被告
    乙○○照顧等語。
五、經查：
（一）九十年六月八日十六時許在被告乙○○位於屏東縣新埤鄉○○村○○路旁之農
      地，經警查獲七里香五十棵且扣案一節，為被告所不否認，且有照片四幀、搜
      索扣押證明筆錄、會勘記錄各一份在卷可稽（見警卷第二、七、九、十頁），
      固堪認屬實。
（二）屏東林管處恆春工作站所管理之國有林班地內失竊七里香，並無人目擊係由何
      人竊取，亦無證人指證係被告二人所竊取的，又未扣得公訴人所指稱被告等人
      行竊之工具鐵鋸等物，已難遽認被告等人有公訴人所指之竊盜行為；且公訴人
      亦未具體指明被告二人究竟竊取幾次？各次各於何時，在該林班地何處竊取七
      里香？各次竊取之株數若干？
（三）本件扣案七里香經原審法院囑託國立屏東科技大學鑑定，該批植物俗名為七里
      香，而七里香廣泛分佈台灣全島，不知該批七里香產自何地；關於樹齡測定困
      難，僅能視為成熟木；依現場假植狀況，假植期間難以估計，此有對於國立屏
      東科技大學九十二年五月二十九日九二屏科大森字第０９２５２０００４８號
      函附卷可稽（見原審卷第九十一頁）。則由此鑑定結果，顯示並無任何積極證
      據足資認定本案七里香係生長於林務局屏東林區管理處所管理之林班地內。又
      證人即九十年六月八日時擔任屏東林管處潮州工作站副技師楊守清先證述：該
      批扣案之七里香查獲當時有些係以細沙覆蓋根部，使其萌芽之假植中，至少已
      三個月，有些則在盆栽中，該批七里香以產自恆春半島較多，係屬林務局管轄
      之林班地，樹齡約二十至百年等語（見警卷第五至六頁）；又證稱：扣案之七
      里香來源不知道，但樹種係屬恆春半島等語（見偵查卷第十二頁背面）；再證
      稱：「七里香不是很光滑的樹，有凹洞、有凸出，代表在山上比較抗旱，地形
      比較差。實際上七里香不一定要有樹瘤，從扣到的七里香裡面，我沒有辦法看
      出是否來自於不同的區○○○○○道是從山上來，不能肯定是由恆春來，也有
      可能是潮州來的。」「（問：有無可能從山上挖回來自己種也可以長得很大？
      ）從山上挖回來種可以活，但是否可以種得像本件的七里香，我就不清楚。從
      外地移回來暫時埋載土壤裡面叫假植，通常都種得很密，通常假植的期間要看
      樹長得情形，等生根長好後再移到盆栽，被告扣到的就有三十幾棵的假植。我
      們查到的時候，判斷假植的期間不會超過四個月，盆栽裡面已經種很久了，時
      間沒有辦法判斷。」「（問：如果從八十三年假植到八十九年，或者假植五、
      六年以上，是否可能根都沒有延伸開來？）如果沒有照顧好，長得很慢，可能
      根也生長得很慢，‧‧」「扣到的七里香都長得很大，雖然七里香在平地也可
      以種，但不會很大，從這種情形來看，被告的七里香是山上來的東西。」（見
      原審卷第三五至三七頁）；復證稱：假植係將樹木挖起後，移植至另外一個地
      方，利用培養土讓他生根萌芽後，再移植到另外壹個地方，假植的目的主要是
      要培養樹木生根萌芽；扣案七里香部分假植中，有些已萌芽，部分移植在盆栽
      ，關於假植時間沒有超過一年，可能是幾個月，應該不到半年；對於七里香假
      植時間，假植至生根需時多久，因無相關專業知識，無法判斷；七里香為熱帶
      性植物，生長在臺灣南部比較多，平地、山上或一般人家的田裡或路邊都有，
      北部也有，只是比較少，是屬於南部的特有數種，所謂的恆春半島比較多，也
      沒有一定的界限，一般來說熱的地方比較多，屏東有很多鄉鎮，都有可能產七
      里香，至於來源，不敢說一定是山上來的，故無法判斷本件查獲之七里香產自
      何地，只能說恆春半島較多；（問：查扣的七里香有樹瘤是何原因？）七里香
      本來生長就不規則，除了季風因素之外，即使在一般平地長也會這個樣子，但
      是一般來說土壤、季風的因素比較會造成這個樣子（見原審卷第一○五至一○
      八頁）。觀諸證人楊守清前開證言，七里香在台灣地區分佈區域南北、平地及
      山上均有，雖謂恆春半島較多，但無法由本件扣案之七里香判斷其係產自何地
      ，以及是否來自屏東林管處恆春工作站所管理之國有林班地內，亦無法判斷若
      長期假植是否得生長如此，以及假植期間為何。故由上開鑑定報告及證人證言
      ，既無足認定本件扣案七里香原係來自於屏東林管理處恆春工作站所管理之林
      班地內，以及係盜挖後迅速移植，自無足以逕以該批扣案之七里香作為不利被
      告之認定。
（四）扣案七里香來源，被告乙○○先供稱：係被告丙○○○於八十九年十月間託其
      照顧云云（見警卷第三頁背面）；嗣供稱：被告丙○○○委託或送給他照顧，
      自其園內挖來，八十九年十月十二日第一次挖云云（見偵查卷第十二頁）；又
      供稱：係八十九年十月初被告丙○○○所給云云（見原審卷第三六頁）；再供
      稱：八十九年十月上旬被告丙○○○所給，對我來說他是託我照顧或是給我的
      ，他來我家他也可以看得到，大約挖掘搬運十次，前後不到一個月的時間，自
      己獨力完成，每次大約花了一、二小時，以鐵鏟、有油壓系統之農用拼裝車挖
      掘搬運（見原審卷第一一至一一一頁）。被告丙○○○則供稱：七里香係其寄
      放在被告乙○○處，其有去巡視云云（見偵查卷第三七頁）；又供稱：係八十
      九年十月間給被告乙○○，讓他處理云云（見原審卷第二九、三八頁）；又稱
      ：八十九年十月雙十節前後給被告乙○○，斷斷續續搬運，約有半個月到一個
      月，他以農用車、繩子、鏟子挖掘搬運，我本來想說七里香我不要了，要給他
      ，但被告乙○○說如果你還要的話就再拿回去，我就先幫你照顧，然後我就說
      好，就讓你照顧云云（見原審卷第一一三至一一五頁）。被告二人所辯被告乙
      ○○取得上開七里香之情節大致相符。雖然，檢察官質疑：依被告二人所辯，
      自八十九年十月間，由被告丙○○○轉送被告乙○○，迄警方於九十年六月八
      日查獲為止，時間已有七、八個月，竟然七里香都無側枝，顯然上述七里香應
      係查獲前數甲才移植到被告乙○○之處所，被告二人所辯於八十九年十月間，
      自被告丙○○○處搬到乙○○處，並不可採；其次，警卷編號二、三之七里香
      ，係自樹幹中間截除，並無留存七里香樹幹上部之枝葉，毫無欣賞價值可言，
      足認係近期內自山區取下，否則，移植時，豈有破壞樹相，貶低七里香之經濟
      價值之理？又由被告之出入境資料，被告丙○○○自八十九年一月一日起至九
      十年六月八日查獲為止，共出入國境四次，其中三次，入出境五甲，另一次十
      甲，之後即未在出境，其前開出入境並非一年半載，所辯被告丙○○○出國始
      託被告照顧上開七里香，亦屬無稽；且經函請國立屏東科技大學調取八十四年
      、八十七年、及九十一年之航空照片比對結果，被告丙○○○住居之屏東縣佳
      冬鄉○○村○○路一之十二號並無栽種七里香，何來搬運七里香予被告乙○○
      ？又據警卷所附照片，被告乙○○持有之七里香，尚以稻草包覆，以維持七里
      香樹木之濕氣，研判上開七里香移植至被告乙○○之住處，尚不滿一年，又依
      卷內所附之七里香照片，部分七里香有樹幹扭曲現象，堪認係恆春半島地區落
      山風日夜吹襲所形成之樹相等語。但查：查獲之七里香縱未見側枝，因涉及是
      否經修枝及七里香生長之專業知識；又查獲之七里香係自樹幹中間截除，未留
      有樹幹上部之枝葉，亦涉及移植之專業技術；被告丙○○○雖短期出國，但其
      唯恐栽植之七里香被竊而託被告乙○○照顧，亦非全無可能；凡此，已難執為
      被告二人不利之證據。而公訴人所稱八十四年、八十七年及九十一年之航照圖
      ，被告丙○○○住居所並無栽種七里香，但九十一年之航照圖已在本案案發之
      後，該年度航照圖未見七里香，不能證明被告丙○○○之前未栽種七里香，而
      八十四、八十七年之航照圖該住處縱未見有七里香，但七里香體積並非龐大，
      而且僅有五十株，且八十四年、八十七年間較之被查獲時體積為小，航照圖是
      否能精確分辨是否有七里香，已有疑問，又被告丙○○○栽種七里香之處航照
      圖是否容易照攝（如被其他較高大的樹木掩蓋），亦不無疑問；又依被告二人
      所辯情節，被告丙○○○上開七里香搬運至被告乙○○處，至被查獲為止，亦
      僅經過七、八個月，公訴人以查獲之七里香係用稻草包覆，研判上開七里香移
      植至被告乙○○上開被查獲處所，應尚不滿一年，此項論證，更不能執為被告
      不利之證據；又如前述，依國立屏東科技大學之鑑定及證人楊守清之證述，不
      能證明查獲之七里香係屬屏東林管理處恆春工作站所管理之林班地內所生長，
      公訴人已查獲之七里香有樹幹扭曲現象，主觀臆測係受恆春半島地區落山風吹
      襲而成之樹相，而認上開七里香係取自恆春半島，亦屬推測之詞。退步言之，
      縱認被告二人所辯尚有疑問，但有如前述，既無確切證據足以證明被告二人有
      公訴人所指竊取上開七里香之行為，亦不能以被告二人所辯不足採信，而遽認
      被告二人犯罪。
六、綜上，公訴人並未能證明被告二人確有竊取屏東林管處恆春工作站管理林地之樹
    木；此外，又查無其他任何積極之證據足認被告二人有公訴意旨所指違反森林法
    之犯行，自屬不能證明被告二人犯罪，應為被告二人均無罪之諭知。
七、原審因而為被告二人均無罪之判決，核無不合，檢察官上訴意旨，仍認被告二人
    犯罪，為無理由，應予駁回。
據上論結，應依刑事訴訟法第三百六十八條，判決如主文。
本案經檢察官王登榮到庭執行職務。
中      華      民      國    九十二    年      九      月     三十     日
                              臺灣高等法院高雄分院刑事第一庭
                                  審判長法官  曾永宗
                                        法官  郭玫利
                                        法官  邱永貴
右正本證明與原本無異。
檢察官如不服本判決應於收受本判決後十日內向本院提出上訴書狀，其未述上訴理
由者，並得於提起上訴後十日內向本院補提理由書狀（均須按他造當事人之人數附繕
本)「切勿逕送上級法院」。
被告不得上訴。
                                      書記官  梁雅華
中    華    民    國      九十二      年      九      月     三十   日


司法院資訊處製作；財團法人民間司法改革基金會備份。
